臺灣高等法院臺中分院民事判決　　　　 100年度家上字第12號
上　訴　人　蕭利雄
被　上訴人　呂金娥
上列當事人間請求離婚事件，上訴人對於中華民國99年12月16日
臺灣臺中地方法院99年度婚再字第3號第一審判決提起上訴，本
院於100年2月22日言詞辯論終結，判決如下：
    主  文
上訴駁回。
第二審訴訟費用由上訴人負擔。
    事實及理由
一、上訴人方面
(一)、上訴人於原審提起再審之訴主張：伊於民國（下同）89年間
    即因身體健康狀況不佳而陸續前住中國大陸療養，嗣於91年
    間因療養身體而長居中國大陸，直至99年9月8日始行返臺。
    惟伊返家後人事全非，遍尋無著被上訴人之蹤影，經至戶政
    事務所辦理身分證換發，始知悉被上訴人藉伊前往中國大陸
    療養身體期間，以不實之事由及虛報伊之住居所等訴訟手段
    ，請求法院判准離婚之事實，則伊所提起本件再審之訴，顯
    未逾再審之不變期間。又伊在中國大陸療養身體之事實及居
    住所地址既均為被上訴人及兩造子女所知悉，被上訴人為求
    離婚之目的竟隱瞞上情，故不向法院陳報伊可供送達訴訟文
    書及通知之地址，僅虛列伊之戶籍地址為送達，致伊未能受
    合法通知，進而向法院聲請一造辯論判決；此外，復指使兩
    造長子蕭博文到庭作不實之證述，並不實指述伊嗜睹及沉溺
    股市，經原法院以93年5月11日93年度婚字第363號為上訴人
    敗訴判決，並於93年7月6日告確定（下稱為原確定判決，該
    事件下稱為原確定事件）。則原確定判決確有民事訴訟法第
    496條第1項第6款「當事人知他造之住居所，指為所在不明
    而與涉訟者」之再審事由。為此，爰依民事訴訟法第496條
    第1項第6款規定，提起本件再審之訴，並聲明求為廢棄原確
    定判決，並駁回被上訴人於原確定事件之訴之判決。
(二)、上訴人於本院補充陳述：
  1.查上訴人前因身體健康狀況不佳，曾於88年11月10經由被上
    訴人陪同前往大陸地區找尋友人，並探訪該地漢方中醫之療
    法，斯時，兩造一起到大陸，係住在東莞市○○街○○街，
    且住了一個禮拜，並認大陸地區之醫療方式應較適合上訴人
    ，且友人又願提供居所長住，故兩造於88年11月16日自大陸
    地區返回後，上訴人在被上訴人知悉及同意之情形下，自89
    年1月5日起至91年10月止，多次往返臺灣及大陸地區接受醫
    療，此為上訴人於原審審理中未及說明之處。故被上訴人既
    明知上訴人係為何原因前往大陸地區，且對上訴人居住於大
    陸地區之地址亦知悉，竟為求離婚而於93年間起訴離婚，於
    訴訟期間故不向法院陳報上訴人之去處，或可供送達訴訟文
    書及通知之地址，僅虛列上訴人之戶籍地址，致法院之訴訟
    文書無法送達後，再向法院聲請一造辯論判決並告確定，該
    離婚確定判決實符民事訴訟法第496條第1項第6款所定之再
    審事由。
  2.至上訴人於原審審理中，經審判長問：「原審訴訟期間戶籍
    設於中市○○區○○街三九巷二四之一號？」，固答以：「
    是。實際上我住在大陸江蘇省吳江市○○鎮○○路一三0 號
    …，我三個小孩不知道我吳江市的地址…因為我打電話給我
    太太，沒有人接電話，所以我沒有告訴她這個地址…」，並
    遭原審誤認上訴人未將大陸之居所告知被上訴人知悉；惟上
    開之住所實係上訴人於99年9月8日返回臺灣前一個月前才遷
    居之短暫居所，在此之前，上訴人均係居住在被上訴人所知
    悉之廣東省東莞市處並未有變遷，是原審之認定實為有速斷
    之誤。
  3.又查，被上訴人於93年間即向法院提起離婚之訴，此距上訴
    人91年10月30日出境前往大陸地區接受醫療僅年餘光陰，而
    在此之前兩造復均有共同生活，並無遺棄及無法維持婚姻之
    重大事由，惟原確定判決依被上訴人不實之陳述，誤認被上
    訴人係遭上訴人惡意遺棄，判決兩造離婚，實屬錯誤等語。
二、被上訴人方面
(一)、被上訴人於原審則以：伊自85年年底遭上訴人趕出位於臺中
    市○○區○○街39巷24之1號住處後，即未曾與上訴人有任
    何聯絡往來，伊實不知上訴人有無前往大陸。況上訴人既已
    自承「我去大陸治病。這八年期間，沒有與我聯絡，…我沒
    有告訴她這個地址，我沒有寫信給我太太我在大陸的地址，
    我太太也沒有寫信到大陸的地址。」等語，顯見伊於原審前
    訴訟程序中，並無明知上訴人住居所而故指為不明之情事。
    又被上訴人於93年提起離婚訴訟時，伊僅知伊被上訴人趕出
    家門之處，即上訴人之戶籍地，而觀諸上訴人之出境紀錄，
    更可知上訴人91年11月1日出境後，幾近8年才返台，則原確
    定判決依法送達其戶籍地，並於審理後認上訴人有惡意遺棄
    之離婚事由，准予兩造離婚，實無違誤。從而，上訴人依民
    事訴訟法第496條第1項第6款之情形提起再審之訴，顯無理
    由等語，資為抗辯，並聲明求為：駁回上訴人於原審之請求
    。
(二)、被上訴人於本院補充抗辯：
  1.查被上訴人於85年11月遭上訴人間趕出家門，被迫攜帶子女
    離家出走後，即各自分開生活迄今，被上訴人對上訴人的行
    蹤無從知悉，且被上訴人為養家活口更無暇他顧，僅能以僅
    知之上訴人設籍住址依法送達。參諸證人即上訴人之弟蕭茂
    峰於原審99年11月4日當庭亦證稱：其不知上訴人在大陸的
    詳細地址，益見上訴人之行蹤飄忽。被上訴人並不知道上訴
    人在大陸地區東莞的地址，兩造所生子女也沒有跟被上訴人
    講，所以被上訴人一直不知道上訴人在什麼地方，兩造也沒
    有聯絡。
  2.又查，上訴人於88年11月間找到被上訴人，並告知欲尋求和
    好，被上訴人始答應給予彼此再一次的機會，與其同往大陸
    一遊，然非一起去大陸看病。豈知返回臺灣後，上訴人旋即
    行蹤不明，致被上訴人於心灰意冷下，而於93年提出離婚訴
    訟等語。
三、原審經審酌兩造所提出攻擊防禦方法後，認上訴人未能舉證
    證明被上訴人於原確定離婚事件中，主觀上確明知上訴人之
    住居所，卻故意為不實之陳述，指為所在不明而與涉訟之事
    實，因而認上訴人主張原確定判決有民事訴訟法第496條第1
    項第6款之再審理由，不足採信，據此為上訴人敗訴之判決
    ，上訴人不服，提起本件上訴，聲明求為：(一)原判決廢棄。
    (二)上開廢棄部分，被上訴人再審前訴所提請求離婚之訴駁回
    。(三)第一、二審訴訟費用由被上訴人負擔。被上訴人則答辯
    聲明：(一)上訴駁回。(二)訴訟費用由被上訴人負擔。
四、本件被上訴人經合法通知，未於言詞辯論期日到場，核無民
    事訴訟法第386條所列各款情形，爰依上訴人之聲請，由其
    一造辯論而為判決，合先敘明。
五、按當事人知他造之住居所，指為所在不明而與涉訟者，得以
    再審之訴對於確定終局判決聲明不服，民事訴訟法第496條
    第1項第6款定有明文。又再審之訴，應於30日之不變期間內
    提起。前項期間，自判決確定時起算。再審之理由知悉在後
    者，自知悉時起算，但自判決確定後已逾5年者，不得提起
    之。惟以第496條第1項第6款情形為再審理由者，不適用前
    項但書之規定，民事訴訟法第500條亦定有明文。是以依民
    法第496條第1項第6款所定之情形，提起再審之訴者，依同
    法第500條但書之規定，縱已判決確定逾5年，只要當事人知
    悉再審事由在後，且未逾30日之法定不變期間，其提起再審
    之訴仍屬合法。
(一)、本件被上訴人前以上訴人惡意遺棄被上訴人為由，向原審法
    院提起離婚之訴，經原審法院於93年5月11日以93年度婚字
    第363號判決被上訴人勝訴，並於93年7月6日確定在案，業
    據原審調取同院93年度婚字第363號離婚案卷核閱屬實，並
    為上訴人所不爭執，此部分事實堪信為真正。
(二)、又查，上訴人主張：伊於91年11月1日離境台灣，實際上住
    在大陸，迄99年9月8日始返回台灣，向戶政機關換發身分證
    時，始發現已遭被上訴人逕向法院訴請判決離婚確定，並經
    離婚登記，故於同年9月20日向原法院提起本件再審之訴，
    並未逾30日之不變期間，此有原審依入出境資訊連結作業系
    統查詢之「蕭利雄」入出境資料及原法院收狀日期戳附卷可
    稽（原審卷第27頁），而本件原確定判決，係依上訴人之戶
    籍地址為送達，並因上訴人未到場，故為一造辯論之判決，
    此亦有原確定判決書影本一份附卷為證，並為兩造所不爭執
    ，則上訴人在返國之前，因實際上未住在台灣，未接到開庭
    通知及判決，因此不知本件離婚訴訟之判決及再審事由之有
    無，與事理常情並無不符，上訴人主張其係返台換發身分證
    ，始知再審事由之存在，核屬可採。上訴人於99.9.20提起
    本件再審之訴，顯未逾三十日之法定期間，合先敘明。
六、又查，上訴人提起本件再審之訴雖屬合法，然其主張之再審
    事由是否可採？茲分述如下：
(一)、按依民事訴訟法第496條第1項第6款前段規定提起再審之訴
    者，必須在訴訟當時人主觀上明知他造之住居所，故以不實
    之陳述，指為所在不明而與涉訟者，始足當之。另當事人主
    張有利於己之事實者，就其事實有舉證之責任，民事訴訟法
    第277條定有明文。本件上訴人主張：被上訴人明知其在大
    陸之居住所在，但為離婚之目的而惡意隱瞞，核與民事訴訟
    法第496條第1項第6款所定情形相當等情，已為被上訴人所
    否認，依上開說明，上訴人就其主張之事實，即原法院93年
    度婚字第363號確定判決有前開民事訴訟法第496條第1項第6
    款之再審事由，依法即負有舉證之責。
(二)、上訴人雖主張：伊在大陸地區療養身體及居所地址之事實，
    為被上訴人及再造之子女所知悉，且伊在大陸均住在被上訴
    人所知悉之廣東省東莞市並未變遷，與子女亦有聯絡，被上
    訴人身為母親怎會不知伊住那裡等語。然被上訴人始終否認
    知道上訴人在大陸之地址，並稱：伊自85年間被上訴人趕出
    家門後，即獨自攜子在外居住，並不知上訴人實際居住何處
    ，故只能陳報上訴人之戶籍地址作為送達地址。另上訴人本
    人於原審亦自陳：於離婚訴訟期間，戶籍係設於中市○○區
    ○○街39巷24之1號，但實際上係住在大陸江蘇省吳江市○
    ○鎮○○路130號，且自91年11月1日出境到大陸之後，直到
    99年9月8日回臺灣，中間均未入境台灣過，亦未與被上訴人
    聯絡。至其本人與一子及二女雖有聯絡，但均係使用電子郵
    件或信件聯絡，三個小孩均不伊在吳江市之地址，而僅知道
    伊大陸朋友在廣東省東莞市之地址，並透過其朋友轉達書信
    ，且伊並未將東莞之地址告訴被上訴人，亦未寫信給被上訴
    人告知其在大陸的地址等情無訛（詳原審99.11.4.言詞辯論
    筆錄），是上訴人既未將其在大陸之住處告知被上訴人，被
    上訴人又何能明知其實際之住居所係在大陸何方，或如何與
    之聯絡？被上訴人因此陳報上訴人之戶籍地址作為送達地址
    ，於法自無不合。
(三)、次查，上訴人雖又稱：伊與其子女互有書信往來，其子女當
    會將其在大陸之聯絡地址，告知被上訴人，被上訴人應該知
    道其住居所云云。然上訴人與其子女間書信雖係以「大陸廣
    東省東莞市後街頭白豪工業區安盛文具行」作為聯絡之地點
    ，然該地址並非其本人實際之住所地，而係其友人林昭弘住
    處之所在，相關之信件固透過林昭弘轉交，然上訴人因與被
    上訴人感情不好，故未將其對外之聯絡地址，告訴被上訴人
    ，業據上訴人於原審自陳如前，是上訴人既未將東莞之地址
    告知被上訴人，被上訴人又焉能得知其情？上訴人於原審復
    自陳：其子女並未向其告知被上訴人已訴請離婚並獲准之事
    （原審卷第33頁）；可見兩造之子女或因雙方感情已無復合
    之望，故刻意不在父母面前提起對方，其等因此未將上訴人
    聯絡地址告知被上訴人，亦非不可能，況被上訴人一再否認
    其子有告知她上訴人之聯絡方式（本院卷第27頁反面）；兩
    造之子蕭博文亦到庭證實伊及被上訴人均不知其父即上訴人
    實際之地址，至於其姐因在國外，故伊不清楚其姐與上訴人
    是否有聯絡及如何聯絡，且伊姐並未將上訴人之聯絡地址告
    訴他（同上頁），是在無相關佐證下，自難以上訴人主觀之
    推論，即遽認被上訴人在主觀上有何明知上訴人之住居所而
    故意指為所在不明之情形。
(四)、上訴人固又主張：被上訴人於89年曾與伊在大陸住一星期，
    應該知道其在大陸之地址云云。然被上訴人雖不否認於89年
    間曾與上訴人同遊大陸一星期，但抗辯稱當時係因上訴人於
    85年間趕伊母子出家門後，有意尋求和好，被上訴人同意再
    給彼此一次機會故同意同遊大陸，但上訴人返台後旋又行蹤
    不明，被上訴人不得已始提起離婚之訴。經查，本件被上訴
    人並非久居大陸之人，其去大陸復屬短期旅遊之性質，衡之
    常情自難以知悉大陸各地之地址為何。再佐以上訴人亦自稱
    ：被上訴人來大陸或住後街或住長安街，這兩個地方都住過
    （本院卷第30頁反面）；是上訴人與被上訴人同遊大陸既屬
    短暫性質，又未固定一處，上訴人事後復未告知被上訴人其
    行蹤及去處，被上訴人自不可能單因一趟大陸之行，即得以
    知悉日後上訴人身在大陸何處及其住址為何？上訴人於原審
    99.12.2.言詞辯論期日並自稱：沒有人可以證明伊在離婚訴
    訟當時之地址，因為被上訴人在85年間就與伊沒有任何往來
    了，因為她被他趕出去（原審卷第47頁），另其弟蕭茂峰亦
    稱伊不知道上訴人在大陸之詳細地址，且伊已多年未與被上
    訴人來往，不清楚被上訴人是否知道伊大哥在大陸之地址（
    原審卷第33頁反面）；此外，上訴人復未能舉證證明被上訴
    人於原離婚事件中，確已知悉上訴人實際之住居所，故指不
    明與之涉訟之情形，上訴人主張原確定判決有民事訴訟法第
    496條第1項第6款之再審理由，即無可採。
七、原審因之駁回本件再審之訴，與法自無不合，上訴意旨仍執
    前詞求予將原判決予以廢棄改判，核屬無據，其上訴為無理
    由，應予駁回。
據上論結：本件上訴為無理由，第四百六十三條、第三百八十五
條第一項前段、第四百四十九條第一項、第七十八條判決如主文
。
中    華    民    國   100    年    3     月    8     日
                民事第二庭    審判長法  官  邱森樟
                                    法  官  翁芳靜
                                    法  官  謝說容
以上正本係照原本作成。
如對本判決上訴，須於收受判決送達後20日內向本院提出上訴書
狀，其未表明上訴理由者，應於提出上訴後20日內向本院提出上
訴理由書（須按他造人數附具繕本）。
上訴時應提出委任律師為訴訟代理人之委任狀。具有民事訴訟法
第466條之1第1項但書或第2項之情形為訴訟代理人者，另應附具
律師及格證書及釋明委任人與受任人有該條項所定關係之釋明文
書影本。如委任律師提起上訴者，應一併繳納上訴審裁判費。
                                    書記官  胡美娟
中    華    民    國   100    年    3     月    9     日
                                                      Ａ